ACORDAO-COMPLETO-2348356

ACÓRDÃO 3477/2019 ATA 16/2019 - SEGUNDA CÂMARA

VISTOS, relatados e discutidos estes autos da Tomada de Contas Especial instaurada pelo Fundo Nacional de Desenvolvimento da Educação - FNDE em nome da Sra. Janainna Pinto Marques, ex-Prefeita Municipal de Luzilândia/PI, em razão das irregularidades detectadas na execução dos recursos do Programa Nacional de Apoio ao Transporte do Escolar - Pnate e do Programa Dinheiro Direto na Escola - PDDE, ambos relativos ao exercício de 2006.
ACORDAM, os Ministros do Tribunal de Contas da União, reunidos em sessão da 2ª Câmara, diante das razões expostas pelo Relator, em:
9.1 julgar, com fundamento nos arts. 1º, inciso I, 16, inciso III, alínea c, da Lei n. 8.443/1992 c/c os arts. 19, caput, e 23, inciso III, da mesma lei, e com arts. 1º, inciso I, 209, inciso III, e 210, do RI/TCU, irregulares as contas da Sra. Janainna Pinto Marques, condenando-a ao pagamento dos valores originários abaixo discriminados, atualizados monetariamente e acrescidos dos juros de mora devidos, a partir das datas a seguir especificadas até a efetiva quitação do débito, fixando-lhe o prazo de 15 (quinze) dias, a contar da notificação, para comprovar, perante o Tribunal (art. 214, inciso III, alínea a, do RI/TCU) , o recolhimento da dívida aos cofres do FNDE, na forma da legislação em vigor, abatendo-se, na execução, os valores já ressarcidos, a teor da Súmula/TCU n. 128, a exemplo dos importes de R$ 29.392,89 (em 05/05/2015) e de R$ 690,89 (em 20/08/2015) :
	Data
	Valor R$ 

	1º/01/2006
	204,55

	17/04/2006
	4.946,00

	18/04/2006
	4.657,00

	05/10/2006
	45.924,40

	13/10/2006
	6.000,00

	16/10/2006
	5.000,00

	03/11/2006
	22.900,00

	08/12/2006
	45.911,32

9.2 aplicar à Sra. Janainna Pinto Marques a multa prevista no art. 57 da Lei n. 8.443/1992 c/c o art. 267 do Regimento Interno/TCU, no valor de R$ 25.000,00 (vinte e cinco mil reais) , com a fixação do prazo de 15 (quinze) dias, a contar da notificação, para comprovar, perante o Tribunal (art. 214, inciso III, alínea a, do Regimento Interno/TCU) , o recolhimento da dívida ao Tesouro Nacional, atualizada monetariamente desde a data deste Acórdão até a do efetivo recolhimento, se for paga após o vencimento, na forma da legislação em vigor;
9.3 autorizar, caso requerido, nos termos do art. 26 da Lei n. 8.443/1992, c/c o art. 217 do Regimento Interno do Tribunal, o parcelamento das dívidas constantes deste Acórdão em até 36 (trinta e seis) parcelas mensais e sucessivas, sobre as quais incidirão os correspondentes acréscimos legais (débito: atualização monetária e juros de mora; multa: atualização monetária) , esclarecendo à responsável que a falta de pagamento de qualquer parcela importará no vencimento antecipado do saldo devedor, sem prejuízo das demais medidas legais;
9.4 autorizar a cobrança judicial das dívidas, caso não atendidas as notificações, nos termos do art. 28, inciso II, da Lei n. 8.443/1992; 
9.5 encaminhar cópia deste Acórdão à Procuradoria da República no Estado do Piauí, com base no § 3º do art. 16 da Lei n. 8.443/1992 c/c o § 7º do art. 209 do RI/TCU.

Tomada de Contas Especial instaurada pelo Fundo Nacional de Desenvolvimento da Educação  FNDE em nome da Sra. Janaínna Pinto Marques, ex-Prefeita de Luzilândia/PI, em razão de irregularidades na execução das despesas atinentes ao Programa de Apoio ao Transporte Escolar  Pnate e do Programa Dinheiro Direto da Escola  PDDE, ambos relativos a 2006.

Segunda Câmara

Município de Luzilândia/PI.

3. Entidade: Município de Luzilândia/PI.

13.1. Ministros presentes: Ana Arraes (Presidente), Aroldo Cedraz e Raimundo Carreiro.
13.2. Ministros-Substitutos presentes: Marcos Bemquerer Costa (Relator) e André Luís de Carvalho.

Janainna Pinto Marques

MARCOS BEMQUERER

Trata-se da Tomada de Contas Especial instaurada pelo Fundo Nacional de Desenvolvimento da Educação - FNDE em nome da Sra. Janainna Pinto Marques, ex-Prefeita do Município de Luziânia/PI, em razão das irregularidades detectadas na execução dos recursos do Programa Nacional de Apoio ao Transporte Escolar - Pnate e do Programa Dinheiro Direto na escola - PDDE, ambos relativos ao exercício de 2006.
2.	Por meio do Acórdão 10986/2016-TCU-Segunda Câmara, as contas da Sra. Janainna Pinto Marques foram julgadas irregulares, com base no art. 16, inciso III, alínea c, da Lei 8.443/1992, havendo sido condenada ao pagamento do débito apurado e da multa que lhe fora aplicada no valor de R$ 20.000,00, com fulcro no art. 57 da citada lei.
3.	Notificada da referida Deliberação, a responsável, por intermédio de advogados (peças 46 e 47) , encaminhou ao Tribunal requerimento, solicitando a declaração de nulidade do Acórdão 10986/2016-TCU-Segunda Câmara, por não ter havido citação válida, o que configura a violação do direito ao contraditório e à ampla defesa (peça 51) .
4.	Segundo a ex-Prefeita, a motivação para requerer a declaração de nulidade do Acórdão retromencionado se reportaria ao fato de que o ofício de citação foi encaminhado a endereço no qual não mais residia, pois:
	a) eleita deputada estadual nas eleições de 2014 (peça 51, p. 9/12) , mudou-se para Teresina para exercer seu mandato parlamentar;
	b) na época da citação questionada, em 2016, ela morava à Av. Mal Castelo Branco, n. 770, Apto. 200, Ilhotas, no Município de Teresina/PI, conforme faz prova cópia da fatura de energia elétrica e da declaração da Eletrobras (peça 51, p. 14/15) ;
	c) o Ofício/Secex/TO 489/2016 relativo à citação foi recebido em 14/06/2016 pelo Sr. Manoel de Carvalho Santos, funcionário da Câmara Municipal de Joca Marques/PI, à época Controlador Interno da Câmara de Joca Marques (peça 51, p. 17/19) . 
5.	Encaminhado o feito à Serur, essa unidade especializada, após consignar que a petição manejada pela responsável não caracterizaria recurso propriamente dito, entendeu ser o caso de adotar as seguintes medidas (peças 54/56) : 
	5.1. recepcionar o expediente (peça 51) como mera petição, nos termos do parágrafo único do art. 48 da Resolução/TCU 259/2014;
	5.2. remeter o processo à então Secex/TO (atual Sec/TO) , unidade técnica instrutora dos autos e que praticou os atos de comunicações processuais ora inquinados, para fins de apreciação e exame da nulidade arguida na petição da peça 51 e adoção das medidas pertinentes.
6.	  Por sua vez, a Sec-TO, na instrução da peça 57, analisou os termos da petição apresentada pela Sr. Janainna Pinto Marques, e concluiu pela inocorrência de nulidade na citação da ora requerente. 
7.	O Ministério Público, representado pela Procuradora-Geral Cristina Machado da Costa e Silva, manifestou-se (peça 56) de forma divergente, pois, compulsando os autos do TC-Processo 034.823/2014-0, relativo à mesma responsável, instruído pela Secex/PI, a despeito de o ofício citatório ter sido remetido para seu endereço em Joca Marques/PI, a Sra. Janainna Pinto Marques declarou ter tido ciência da citação, por mão própria, na qualidade de ocupante do cargo de Secretária de Infraestrutura do Estado do Piauí, donde se pode concluir que recebeu a citação em seu local de trabalho, em Teresina/PI.
8.	Ao constituir advogado para defendê-la naqueles autos, declarou ter residência e domicílio à Av. Marechal Castelo Branco, n. 770, apto. 200, Ed. Rembrandt, Ilhotas, em Teresina/PI, CEP 64.014-058, observando que a procuração em questão foi recebida pela Secex/PI em 28/04/2016 (peças 35-36 e 38-39 daqueles autos) , mas somente foi juntada ao referido processo em 10/05/2016, portanto, na mesma data em que foi expedido o Ofício n. 0489/2016 pela Secex/TO, no bojo desta TCE. 
9.	Desse modo, em que pese o fato de haver sido observado o procedimento adequado de enviar o expediente processual para endereço válido da responsável, a Sra. Janainna Pinto Marques, em data anterior à da citação nestes autos, havia informado ao Tribunal de Contas da União que tinha domicílio na cidade de Teresina/PI. Em outras palavras, para efeito de comunicação processual no âmbito de processos em curso no TCU, o endereço por ela declarado à Receita Federal do Brasil não deve prevalecer sobre outra localidade informada pessoalmente pela responsável ao Tribunal.
10.	Ante as ponderações da Procuradora-Geral do TCU, e em prestígio ao direito constitucional do contraditório e da ampla defesa, bem assim acolhendo as razões expostas por este Relator, o E. Plenário, mediante o Acórdão 1.470/2018, declarou insubsistente o Acórdão 10986/2016-TCU-Segunda Câmara, dada a nulidade da citação realizada por meio do Ofício Secex/TO 0489/2016 em endereço que não correspondia à residência e domicílio da responsável, àquela época (peça 11) , e determinou à unidade técnica que promovesse nova citação da responsável e desse prosseguimento à instrução processual.
11.	A Sec-TO, em cumprimento ao derradeiro Acórdão, promoveu nova citação da responsável (Ofício 0611/2018-TCU/Secex-TO, de 18/07/2018, peça 65) , devidamente recebido pela ex-Prefeita (Aviso de Recebimento - AR juntado à peça 66) .
12.	A Sra. Janainna Pinto Marques, por seus advogados, encaminhou a este Tribunal extenso arrazoado (peça 67) , a título de alegações de defesa, a qual foi transcrita, ipsis litteris, pela Sec-TO, na instrução da peça 69.
13.	Assim, dada a extensão dos elementos de defesa, faço remissão resumida dos principais argumentos apresentados, com apoio na exposição da unidade técnica (peça 69) , conforme segue:
	13.1 houve violação do direito à ampla defesa, quando a primeira citação da defendente ocorreu após transcorrido um longo lapso temporal superior a 5 anos, prazo esse considerado razoável pelo Superior Tribunal de Justiça - STJ e pelo Supremo Tribunal Federal - STF, como visto nos debates atinentes ao Recurso Especial 1.480.350/RS, da relatoria do Ministro Benedito Gonçalves, julgado em 05/04/2016, DJe 12/4/2016;
	13.2 Voto do Relator nos aludidos autos trouxe à baila controvérsias acerca da prescrição dos débitos apurados em sede de tomada de contas especial, sendo feitas remissões às várias teses favoráveis e contrárias acerca do assunto, de acordo com, entre outros, os seguintes julgados: Mandado de Segurança 26.210 (Rel. Min Ricardo Lewandowski, DJe 10/10/2008) , Recurso Especial REsp 894.539/PI (Rel. Min. Herman Benjamin, Segunda Turma, DJe 27/8/20090) ; Agravo Interno no Recurso Especial 1412588/RN (Rel. Ministro Mauro Campbell Marques, Segunda Turma, julgado em 15/12/2016, DJe 19/12/2016) ;
	13.3 nas oportunidades referidas, foram colocadas ao descortino dos Ministros teses relacionadas: à legitimidade da atuação do Tribunal de Contas da União, mediante tomada de contas especial, ressalvado o limite temporal para o ressarcimento dos débitos, que deveria ser, no máximo, de 5 cinco anos da data da ocorrência dos fatos; ao respeito ao princípio da segurança jurídica dos jurisdicionados;  
	13.4 o STF, ao se manifestar nos autos do Recurso Extraordinário 669.069/MG (Rel. Min. Teori Zavascki, com Repercussão Geral reconhecida, cujo julgamento ocorreu em 03/02/2016) , assentou que as ações de ressarcimento de ilícito civil prescrevem em 5 anos;
	13.5 estudiosos da polêmica matéria foram mencionados na defesa da responsável, como segue:
	a) Ada Pellegrini Grinover, na obra "Ação de improbidade administrativa: decadência e prescrição", sustenta ser "lícito concluir que a regra inserta no § 5º do art. 37 da Constituição Federal não estabelece uma taxativa imprescritibilidade em relação à pretensão de ressarcimento do erário, estando também tal pretensão sujeita aos prazos prescricionais estatuídos no plano infraconstitucional";
	b) Rita Tourinho, professora e Membro do Ministério Público da Bahia, em seu artigo "A prescrição e a Lei de Improbidade Administrativa", enfatiza que o artigo 37, § 5°, da Constituição apenas aduz que as ações de ressarcimentos decorrentes de prejuízos causados ao erário não estarão sujeitas ao prazo prescricional a ser estabelecido em lei para ilícitos praticados por agentes públicos, mas em momento algum afirmou que estas ações de ressarcimento seriam imprescritíveis;
	c) o renomado administrativista Celso Antônio Bandeira de Mello, que, até a 26ª edição de sua obra "Curso de Direito Administrativo", defendia a tese de que as ações ressarcitórias ao erário seriam imprescritíveis, a partir da 27ª edição de seu livro, passou a entender pela prescritibilidade de tais ações, em prol do direito de defesa do administrado, uma vez que ninguém guarda documentos para sempre ou por longos períodos de tempo;
	d) o Professor Canotilho, em sua obra "Direito Constitucional e Teoria da Constituição", 6ª Edição, Coimbra, 1997, consigna que a segurança jurídica é inerente ao próprio Estado Democrático de Direito, sendo que o princípio da proteção da confiança deve ser traduzido na exigência de leis tendencialmente estáveis, ou, pelo menos, não lesivas de previsibilidade e calculabilidade dos cidadãos relativamente aos seus efeitos jurídicos;
	13.6 a exegese do art. 37, § 5°, da Constituição Federal revela a acertada interpretação de que a ressalva da parte final da norma implica dizer que o prazo prescricional das ações de ressarcimento ao erário não necessariamente precisa coincidir com os das ações judiciais que visam a apurar e penalizar os ilícitos administrativos ou penais;
	13.7 essa interpretação é a mais condizente com a verdadeira intenção da Assembleia Constituinte, conforme análise dos dados históricos do Senado Federal, acerca do anteprojeto do relator da Subcomissão 36, de 18/05/1987, que discutiu, em várias oportunidades, acerca da redação dos atuais §§ 4° e 5° do art. 37 da Constituição Federal, relativamente à imprescritibilidade os ilícitos praticados por qualquer agente, que causem prejuízo ao erário público, sendo tal tese rejeitada em todas as ocasiões;
	13.8 o ordenamento jurídico fixa prazos prescricionais justamente para resguardar o princípio constitucional da segurança jurídica, basilar no direito e pilar do Estado Democrático de Direito; afinal, o jurisdicionado não pode ficar à mercê de ações que pudessem ser intentadas a qualquer momento, sem nenhuma limitação temporal;
	13.9 a base do ordenamento jurídico consiste, não apenas na segurança jurídica, mas na estabilização das relações, não podendo se privilegiar aquele que fica inerte por vários anos, e somente passados, por exemplo, 6 anos, procura ser ressarcido;
	13.10 no presente caso, seria possível entender pela imprescritibilidade da pretensão caso se estivesse diante de ação civil pública de improbidade administrativa ou mesmo após a competente ação penal; porém, nesta TCE, "sequer se tem a constatação de que houve a prática de ilícito penal, ou mesmo de ato ímprobo, que, se for o caso, devem ser apurados em ação própria, para, só então, ser ajuizada a competente ação ressarcitória";
	13.11 assim, a defesa entende configurada a prescrição de pretensão ressarcitória, haja vista o decurso do prazo de mais de 12 anos dos fatos ocorridos em 2006, sendo que a citação válida da responsável aconteceu somente em 2018.
14.	Após a transcrição dos argumentos de defesa, a unidade instrutiva assim procedeu à ànalise (peça 69) :
"Análise
19.	Na defesa da Sra. Janainna Pinto Marques, os advogados ativeram-se apenas a arguir sobre imprescritibilidade, no anseio de demonstrar a ocorrência de prescrição da pretensão ressarcitória, alegando transcurso do prazo decadencial e prescricional para a abertura de TCE. Junto à peça juntada aos autos (peça 67) em resposta à citação, não consta nenhum novo elemento que possa contribuir para a elisão das irregularidades apontadas nesta Tomada de Contas Especial.
20.	No processo de controle externo, a oportunidade de exercer o contraditório inaugura¿se com a citação ou audiência válidas, nos termos do art. 12, inciso II, da Lei 8.443/1992, o que foi concretizada, indubitavelmente, aqui com a citação expedida mediante o Ofício 0611/2018-TCU/Secex-TO, de 18/7/2018 (peça 65) , entregue, incontestavelmente, conforme Aviso de Recebimento - AR juntado à peça 66, no endereço declarado na petição de peça 51.
21.	A jurisprudência deste Tribunal é no sentido de que o mero transcurso do tempo não acarreta, em toda e qualquer situação, prejuízo à ampla defesa ou à constituição de contraditório, devendo a configuração de tal prejuízo ser analisada em cada caso concreto, sob pena de violar¿se a regra da imprescritibilidade das ações de cobrança de dano ao erário (...) , [conforme, entre outros, o Acórdão 10452/2016-TCU-Segunda Câmara.
22.	A observação dos defendentes a chamarem atenção para a manifestação do STF nos autos do RE 669.069/MG, Rel. Min. Teori Zavascki, cujo julgamento ocorreu em 03.02.2016, está esclarecida, conforme enunciado do Acórdão 11228/2017-TCU-Primeira Câmara, de relatoria do Ministro Benjamin Zymler, a seguir reproduzido:
'A tese fixada pelo STF no RE 669.069 (Repercussão Geral 666) , que trata da incidência da prescrição nos débitos com a União decorrentes de ilícitos civis (prazo prescricional de cinco anos) , não alcança prejuízos que decorram de ilícitos administrativos, como a não comprovação da regular gestão de recursos públicos, que são imprescritíveis'.
23.	Portanto, não há razão para acolher os argumentos apresentados pela responsável, não viabilizando assim o prazo prescricional de dez anos ou a teoria da irretroatividade. Esta matéria já se encontra pacificada, no âmbito deste Tribunal em consonância com o STF no julgamento do Mandado de Segurança 26.210-9/DF, em 04/09/2008 e conforme a Súmula/TCU 282 ['As ações de ressarcimento movidas pelo Estado contra os agentes causadores de danos ao erário são imprescritíveis.']
24.	Por fim, faz-se ressalva para a necessidade de atenção quanto ao tipo de ilícito apresentado caso a caso, visto que, ilícitos civis e administrativos não se confundem. Nesse sentido, há que ressaltar que este Tribunal, em recentes julgados (Acórdão 5928/2016-TCU-Segunda Câmara, Rel. Vital do Rêgo e 5.939/2016 - 2ª Câmara, Rel. Marcos Bemquerer Costa) , tem entendido que a tese fixada pelo STF no RE 669.069 (Repercussão Geral 666) , que trata da incidência da prescrição nos débitos com a União decorrentes de ilícitos civis, com prazo prescricional de cinco anos, não alcança prejuízos que decorram de ilícitos administrativos, como a não comprovação da regular gestão de recursos públicos, que são imprescritíveis.
25.	Nessa linha é a jurisprudência pacificada desta Corte de Contas, exemplificada no Acórdão 232/2017-TCU-Primeira Câmara, Rel. Bruno Dantas.
26.	No tocante à prescrição da pretensão punitiva, com o advento do Acórdão 1470/2018-TCU-Plenário, de 26/6/2018 (peça 61) , que tornou insubsistente o Acórdão 10986/2016-TCU-Segunda Câmara, ante a nulidade da citação da Sra. Janainna Pinto Marques, ocorreu alteração na data do ato que ordenou a citação válida da responsável, passando a ser 26/6/2018. Assim, considerando que as despesas impugnadas ocorreram entre abril e dezembro de 2006, cessa ao TCU o exercício da sua competência sancionatória em relação aos débitos posteriores a 05/05/2006, assinalada pela Subprocuradora-Geral, Cristina Machado da Costa e Silva, nos itens 4 e 5 do seu Parecer (peça 18) . Opera-se, portanto, o transcurso de mais de 10 anos entre esse ato válido e os fatos impugnados.
27. 	Constatado o esgotamento do prazo prescricional, deve-se reconhecer no presente processo a prescrição da ação punitiva por parte deste Tribunal, conforme Acórdão 1441/2016-TCU-Plenário, incidente de uniformização de jurisprudência em que firma o entendimento de que a matéria se subordina ao prazo prescricional de dez anos indicado no art. 205 do Código Civil, contado a partir da data de ocorrência da irregularidade a ser sancionada". 
15.	Alfim, a Sec-TO, em pareceres uniformes, sugere a seguinte proposta de encaminhamento (peça 69 a 71) :
	15.1 rejeitar as alegações de defesa apresentadas pela Sra. Janainna Pinto Marques, ex-Prefeita Municipal de Luzilândia/PI, em resposta à citação expedida mediante o Ofício 0611/2018-TCU/Secex-TO, de 18/7/2018 (peça 65) ;
	15.2 com fundamento nos arts. 1º, inciso I, 16, inciso III, alínea c, da Lei 8.443/1992 c/c os arts. 19 e 23, inciso III, da mesma lei, e com arts. 1º, inciso I, 209, inciso III, 210 e 214, inciso III, do Regimento Interno, julgar irregulares as contas da aludida responsável e condená-la ao pagamento das quantias abaixo discriminadas, com a fixação do prazo de 15 (quinze) dias, a contar da notificação, para comprovar, perante o Tribunal (art. 214, inciso III, alínea a, do Regimento Interno/TCU) , o recolhimento das dívidas ao Fundo Nacional de Desenvolvimento da Educação - FNDE, atualizadas monetariamente e acrescidas dos juros de mora, calculados a partir das seguintes datas até a do recolhimento, na forma prevista na legislação em vigor, abatendo-se, na oportunidade, valores já ressarcidos, a exemplo dos comprovantes juntados à peça 4, p. 6 e peça 5, p. 3, nos valores de R$ 29.392,89 (05/05/2015) e R$ 690,89 (20/08/2015) :
	Data
	Valor R$

	17/04/2006
	1.200,00

	17/04/2006
	3.746,00

	18/04/2006
	2.657,00

	18/04/2006
	2.000,00

	05/10/2006
	45.924,40

	03/11/2006
	22.900,00

	08/12/2006
	22.900,00

	08/12/2006
	23.011,32

	13/10/2006
	1.500,00

	13/10/2006
	4.500,00

	16/10/2006
	5.000,00

	1º/01/2006
	204,55

	Total
	135.543,27

	15.3 autorizar, desde logo, nos termos do art. 28, inciso II, da Lei 8.443/1992, a cobrança judicial das dívidas caso não atendidas as notificações;
	15.4 autorizar, desde que solicitado pela responsável, o pagamento das dívidas listadas acima em até 36 parcelas mensais e consecutivas, nos termos do art. 26 da Lei 8.443/1992 c/c o art. 217 do Regimento Interno, fixando-lhe o prazo de quinze dias, a contar do recebimento da notificação, para comprovar, perante o Tribunal, o recolhimento da primeira parcela, e de trinta dias, a contar da parcela anterior, para comprovar o recolhimento das demais parcelas, na forma prevista na legislação em vigor;
	15.5 encaminhar cópia do Acórdão que vier a ser proferido, bem como do Relatório e Voto que o fundamentarem, à Procuradoria da República no Estado do Piauí, nos termos do § 3º do art. 16 da Lei 8.443/1992.
16.	A Procuradora-Geral junto ao TCU Cristina Machado da Costa e Silva, pelo parecer da peça 72, manifesta-se de acordo com as proposições acima.
	É o Relatório.

Herman Ted Barbosa (OAB/DF 10.001), Luciana Ferreira Gonçalves (OAB/DF 15.038); Lise Reis Batista de Albuquerque (OAB/DF 25.998); Saulo Vítor da Silva Munhoz (OAB/DF 51.033); Mariani Gonçalves Ramalho (OAB/DF 14118/E); Giselle Torres Almeida (OAB/DF 16.427/E); Valber de Assunção Melo (OAB/PI 934/89); Danielle Maria de Sousa Assunção Reinaldo (OAB/PI 7.707/10); Pablo Rodrigues Reinaldo (OAB/PI 10.049/13).

Procuradora-Geral Cristina Machado da Costa e Silva.

TOMADA DE CONTAS ESPECIAL. NÃO COMPROVAÇÃO DA REGULAR APLICAÇÃO DAS VERBAS DECORRENTES DO PNATE E DO PDDE, RELATIVAS A 2006. CONTAS JULGADAS IRREGULARES INICIALMENTE MEDIANTE O ACÓRDÃO 10.986/2016 - 2ª CÂMARA, QUE FOI TORNADO INSUBSISTENTE PELO ACÓRDÃO 1.470/2018 - PLENÁRIO, DADA A NULIDADE DA CITAÇÃO ENVIADA A ENDEREÇO INCORRETO. NOVA CITAÇÃO. APRESENTAÇÃO DE ALEGAÇÕES DE DEFESA QUE NÃO DESCARACTERIZAM AS OCORRÊNCIAS ATRIBUÍDAS À RESPONSÁVEL. IMPRESCRITIBILIDADE DOS DÉBITOS. IRREGULARIDADE DAS CONTAS, COM DÉBITO E MULTA.

TOMADA DE CONTAS ESPECIAL (TCE)

Secretaria do Tribunal no Estado do Tocantins - Sec-TO.

Trata-se da Tomada de Contas Especial instaurada pelo Fundo Nacional de Desenvolvimento da Educação - FNDE em nome da Sra. Janainna Pinto Marques, ex-Prefeita do Município de Luziânia/PI, em razão das irregularidades detectadas na execução dos recursos do Programa Nacional de Apoio ao Transporte Escolar - Pnate e do Programa Dinheiro Direto na escola - PDDE, ambos relativos ao exercício de 2006.
2.	Consoante detalhado no Relatório antecedente, este processo já foi discutido em várias oportunidades, sendo interessante fazer remissão às respectivas fases processuais, para fins de formar convicção acerca das propostas formuladas pela Secretaria do Tribunal no Estado de Tocantins, corroboradas pela Procuradora-Geral Cristina Machado da Costa e Silva (itens 15 e 16 do referido Relatório) .
3.	Mediante o Acórdão 10986/2016-TCU-Segunda Câmara, as contas da Sra. Janainna Pinto Marques foram julgadas irregulares, com base no art. 16, inciso III, alínea c, da Lei 8.443/1992, havendo sido condenada ao pagamento do débito apurado e da multa de R$ 20.000,00, com fulcro no art. 57 da citada lei.
4.	A responsável, por intermédio de seus advogados (peças 46 e 47) , encaminhou ao Tribunal requerimento, solicitando a declaração de nulidade do Acórdão 10986/2016-TCU-Segunda Câmara, por não ter havido citação válida, situação que configura a violação do direito ao contraditório e à ampla defesa (peça 51) . Segundo a ex-Prefeita, a motivação para requerer a declaração de nulidade do Acórdão retromencionado se reportaria ao fato de que o ofício de citação foi encaminhado a endereço no qual não mais residia.
5.	Encaminhado o feito à Serur, essa unidade especializada, após consignar que a petição manejada pela responsável não caracterizaria recurso propriamente dito, sugeriu recepcionar o expediente (peça 51) como mera petição, nos termos do parágrafo único do art. 48 da Resolução/TCU 259/2014 e remeter o processo à então Secex/TO (atual Sec/TO) , unidade técnica instrutora dos autos e que praticou os atos de comunicações processuais inquinados, para fins de exame da nulidade arguida na petição da peça 51 e adoção das medidas pertinentes.
6.	  A Sec-TO concluiu pela inocorrência de nulidade na citação da ora requerente, mas o Ministério Público, de forma divergente, considerou cabível o deferimento do pleito, pois, compulsando os autos do TC-Processo 034.823/2014-0, relativo à mesma responsável, instruído pela Secex/PI, a despeito de o ofício citatório ter sido remetido para seu endereço em Joca Marques/PI, a Sra. Janainna Pinto Marques declarou ter tido ciência da citação, por mão própria, na qualidade de ocupante do cargo de Secretária de Infraestrutura do Estado do Piauí, donde se pode concluir que recebeu a citação em seu local de trabalho, em Teresina/PI.
7.	Assim, observou o MP/TCU, em que pese o fato de ter sido observado o procedimento adequado de enviar o expediente processual para endereço válido da responsável, a Sra. Janainna Pinto Marques, em data anterior à da citação nestes autos, havia informado ao Tribunal de Contas da União que tinha domicílio na cidade de Teresina/PI, sendo que, para efeito de comunicação processual no âmbito de processos em curso no TCU, o endereço por ela declarado à Receita Federal do Brasil não deve prevalecer sobre outra localidade informada pessoalmente pela responsável ao Tribunal.
8.	Em decorrência das constatações, o Plenário, mediante o Acórdão 1.470/2018, declarou insubsistente o Acórdão 10986/2016-TCU-Segunda Câmara, dada a nulidade da citação realizada por meio do Ofício Secex/TO 0489/2016, determinou à unidade técnica que promovesse novo chamamento da responsável e desse prosseguimento à instrução processual.
9.	Refeitos os atos considerados viciados, providenciou-se nova citação da Sra. Janainna Pinto Marques (peça 65) , que encaminhou a este Tribunal, em resposta, extenso arrazoado (peça 67) , a título de alegações de defesa, as quais foram transcritas, ipsis litteris, pela Sec-TO, na instrução da peça 69.
10.	Em que pesem os detalhados argumentos de defesa reproduzidos nos exames da unidade técnica (peça 69) e sintetizados no item 13 do Relatório antecedente, não foram apresentados elementos que possam descaracterizar as irregularidades atribuídas à ex-gestora, que deixou de oferecer explicações para os pagamentos efetivados sem respaldo legal, tampouco a questionada inconsistência nos saldos da prestação de contas, não havendo como desconstruir a conclusão acerca da não comprovação da regular aplicação dos valores confiados à administração da citada. 
11.	Como bem pontuado pela Sec-TO, o cerne principal dos argumentos oferecidos a este Tribunal, em atendimento à derradeira citação, refere-se, basicamente, a questionamentos sobre a imprescritibilidade dos débitos, no anseio de demonstrar a ocorrência de prescrição da pretensão ressarcitória, alegando transcurso do prazo decadencial e prescricional para a abertura de TCE. 
12.	Acolho integralmente a análise técnica relativamente à alegada prescrição das ações de cobrança de dano ao erário, conforme itens 20 a 25 da instrução contida no item 14 do Relatório antecedente, pelos fundamentos ali expostos, cujas conclusões adoto como razões de decidir.
13.	Interessa destacar que, considerando ser a Tomada de Contas Especial um processo administrativo que visa a identificar responsáveis por danos causados ao erário e determinar o ressarcimento do prejuízo apurado, deve ser observada a parte final do disposto no art. 37, § 5º, da Constituição de 1988, segundo o qual:
	"§ 5º ¿ A lei estabelecerá os prazos de prescrição para ilícitos praticados por qualquer agente, servidor ou não, que causem prejuízos ao erário, ressalvadas as respectivas ações de ressarcimento.".
14.	Referido entendimento acerca da imprescritibilidade das medidas destinadas ao ressarcimento dos cofres públicos foi, posteriormente, ratificado pelo STF em outros julgados (v.g. RE 608.831/SP¿AgR, 2ª Turma, Rel. Min. Eros Grau, DJe de 26/06/2010; RE 578.428/RS¿AgR, 2ª Turma, Rel. Min. Ayres Britto, DJe de 14/11/2011; AI 712.435/SP¿AgR, 1ª Turma, Rel. Min. Rosa Weber, DJe de 12/04/2012; e decisões monocráticas nos RE 632.512/MG, Rel. Min. Cármen Lúcia, DJe de 14/04/2011; e AI 834.949/SP, Rel. Min. Luiz Fux, DJe de 09/11/2011) . 
15.	A propósito, e de vital importância, o entendimento em debate se encontra sumulado nesta Corte de Contas (Súmula 282) :
	"As ações de ressarcimento movidas pelo Estado contra os agentes causadores de danos ao erário são imprescritíveis".
16.	Pacificada a jurisprudência deste Tribunal a respeito do assunto, entendo despiciendo prolongar as discussões sobre tal tópico.
17.	Passo, então, ao exame dos fatos que ensejaram o chamamento da responsável. De acordo com o expediente citatório (peça 65) , o débito foi assim definido:
"O débito é decorrente da não comprovação da boa e regular aplicação de recursos públicos, em face da impugnação parcial de despesas dos recursos repassados pelo Fundo Nacional de Desenvolvimento da Educação à Prefeitura Municipal de Luzilândia/PI, na modalidade fundo a fundo, à conta do Programa Nacional de Apoio ao Transporte do Escolar - Pnate e do Programa Dinheiro Direto na Escola - PDDE, ambos relativos ao exercício de 2006, em razão de irregularidades na execução dos recursos, uma vez que foram realizados pagamentos com um cheque a mais de um fornecedor/credor, caracterizando-se pagamento em espécie, bem como registrou-se divergência do saldo apontado na prestação de contas do exercício anterior dos recursos recebidos à conta do PDDE/2006, contrariando a Resolução/CD/FNDE 12, de 5/4/2006, a Instrução Normativa STN 1, de 15/1/1997 e a Resolução CD/FNDE 27, de 14/7/2006."
18.	Tendo em vista que os fatos ensejadores desta TCE foram detalhadamente tratados na instrução da peça 7, de autoria da Sec-TO, valho-me da respectiva instrução, para pormenorizar as irregularidades constatadas e a decorrente análise da unidade instrutiva:
"EXAME TÉCNICO
8. 	A análise dos fatos acima sintetizados evidencia que estão atendidos os pressupostos de constituição e desenvolvimento válido e regular deste feito, conforme a seguir detalhado.
9. 	A presente Tomada de Contas Especial foi instaurada tendo em vista a impugnação parcial de despesas relativas aos Pnate e PDDE, ambos relativos ao exercício de 2006, em razão das irregularidades abaixo descritas:
9.1	Referente ao Pnate, houve pagamentos realizados com um cheque a mais de um fornecedor, conforme demonstrado abaixo, contrariando o disposto no art. 20 da IN/STN 1/1997:
	Cheque
	Fornecedor
	Especificação
	Data
	Valor R$

	850072
	Francisco Edmilson Sousa Silva
	Transporte Escolar
	17/04/2006
	1.061,65

		José do Egito de Oliveira Filho
	Manutenção de Veículos
		138,35

	VALOR NOMINAL DO CHEQUE 850072
	1.200,00

	Cheque
	Fornecedor
	Especificação
	Data
	Valor R$

	850076
	Cloves Carvalho de Araújo
	Transporte Escolar
	17/04/2006
	1.296,00

		Raimundo Ferreira Pontes Neto
			1.205,00

		Maria da Luz Lima da Silva
			1.213,75

		Edmilson Lopes dos Santos
			31,25

	VALOR NOMINAL DO CHEQUE 850076
	3.746,00

	Cheque
	Fornecedor
	Especificação
	Data
	Valor R$

	850078
	Raimundo Ximenes de Albuquerque
	Transporte Escolar
	18/04/2006
	1.197,83

		Richaries Antonio Carvalho de Araújo
	Manutenção de Veículos
		118,92

		Luis Fernando Spindola da Silva
	Transporte Escolar
		1.340,25

	VALOR NOMINAL DO CHEQUE 850078
	2.657,00

	Cheque
	Fornecedor
	Especificação
	Data
	Valor R$

	850079
	Francisco Ferreira Pontes
	Transporte Escolar
	18/04/2006
	1.301,54

		João de Jesus Silva
			350,46

		Luis Fernando Spindola da Silva
			348,00

	VALOR NOMINAL DO CHEQUE 850079
	2.000,00

	Cheque
	Fornecedor
	Especificação
	Data
	Valor R$

	850080
	Mariano Ferreira Lima
	Manutenção de Veículos
	05/10/2006
	1.410,00

		F & R PNEUS LTDA
	Aquisição de Pneus e Câmaras
		4.000,00

		Teresina Diesel Comercio Ltda.
	Peças e Acessórios
		6.040,00

		Clodomir Carvalho de Amorim
	Transporte Escolar
		232,56

		João de Jesus Silva
			232,56

		Luis Fernando Spindola da Silva
			232,56

		Francisco Edmilson Sousa Silva
			836,00

		Francisco Ernani Ramos da Silva
			1.360,80

		Francisco José Araújo Sousa
			1.425,60

		Lindomar J. de Carvalho
			923,40

		Nailton do Nascimento Ribeiro
			1.701,00

		Osmar Ferreira de Sousa Nunes
			1.675,80

		Patriotino Ferreira Pontes
			1.197,00

		Francisco de Sousa Pinto
			974,70

		João Castro da Rocha
			2.137,45

		Durval Alves de Lima
			1.504,80

		Domingos Alves Pessoa
			1.231,20

		Antonio Borges de Carvalho
			599,41

		Bernardo Araújo Nunes
			1.368,00

		Bernardo de Araújo Pinto
			889,19

		Bernardo P. da Cruz
			1.200,00

		Cloves Carvalho de Araújo
			1.221,99

		Pedro Alves do Nascimento
			1.020,59

		Raimundo Ferreira Pontes Neto
			640,81

		Raimundo Ribeiro da Cunha
			1.020,00

		Raimundo Ximenes de Albuquerque
			988,00

		Sebastião Ferreira Sales
			1.539,00

		Luiz Felipe Nogueira
			3.100,00

		Francisco Ferreira Pontes
			3.501,00

		Francisco Oliveira Cavalcante
			1.443,27

		Manoel Vaz de Araújo
			277,71

	VALOR NOMINAL DO CHEQUE 850080
	45.924,40

	Cheque
	Fornecedor
	Especificação
	Data
	Valor R$

	850081
	Manoel Silva de Sena
	Transporte Escolar
	03/11/2006
	96,49

		Domingos Alves Pessoa
			1.688,40

		Milton Aguiar Ribeiro
			2.201,40

		Osmar Ferreira de Sousa Nunes
			1.587,59

		Raimundo Ferreira Pontes Neto
			1.046,69

		Raimundo Ribeiro da Cunha
			1.080,00

		Raimundo Ximenes de Albuquerque
			936,00

		Francisco Edmilson Sousa Silva
			792,00

		Benedito Araújo Nunes
			1.296,01

		Francisco José Araújo Sousa
			1.632,71

		Durval Alves de Lima
			1.425,60

		Francisco de Sousa Pinto
			923,40

		Bernardo de Araújo Pinto
			942,41

		Bernardo Pereira da Cruz
			864,00

		Cloves Carvalho de Araújo
			882,00

		Manoel Vaz de Araújo
			1.717,19

		Antonio Borges de Carvalho
			699,30

		Francisco Ernani Ramos da Silva
			1.296,00

		Lindomar Joaquim de Carvalho
			908,27

		Raimundo Ferreira Pontes Neto
			884,54

	VALOR NOMINAL DO CHEQUE 850081
	22.900,00

	Cheque
	Fornecedor
	Especificação
	Data
	Valor R$

	850082
	João Castro da Rocha
	Transporte Escolar
	08/12/2006
	2.014,45

		Manoel Vaz de Araújo
			763,20

		Nailton do Nascimento Ribeiro
			1.635,13

		Osmar Ferreira de Sousa Nunes
			1.587,59

		Patriotino Ferreira Pontes
			1.134,00

		Pedro Alves do Nascimento
			963,90

		Raimundo Ferreira Pontes Neto
			636,29

		Raimundo X. de Albuquerque
			936,00

		Antonio Borges de Carvalho
			566,10

		Francisco Ferreira Pontes
			1.292,00

		Luis Fernando Spindola da Silva
			232,56

		Gilberto Resende da Silva
			332,47

		F&R PNEUS LTDA
	Pneus
		4.990,00

		V.L de Carvalho
	Peças e Acessórios
		3.317,00

		Bernardo Carvalho Nascimento
			348,84

		Bernardo Araújo Pinto
			769,29

		Bernardo Ramos Pinto
			1.381,18

	VALOR NOMINAL DO CHEQUE 850082
	22.900,00

	Cheque
	Fornecedor
	Especificação
	Data
	Valor R$

	850083
	V.L de-Carvalho
	Peças e Acessórios
	08/12/2006
	6.595,00

		Bernardo Carvalho Nascimento
			833,99

		Bernardo de Araújo Pinto
	Transporte Escolar
		232,56

		Bernardo Ramos Pinto
			1.425,60

		Cloves Carvalho de Araújo
			923,40

		Clodomir Carvalho de Amorim
			792,00

		Durval Alves de Lima
			1.188,00

		Francisco de Sousa Pinto
			1.166,41

		Francisco Edmilson Sousa Silva
			232,56

		Francisco Ernani Ramos da Silva
			1.080,00

		Francisco José Araújo Sousa
			1.296,01

		João de Jesus Silva
			954,00

		Raimundo Ribeiro da Cunha
			96,20

		Benedito Araújo Nunes
			1.458,00

		Oscar Ferreira de Carvalho
			864,00

		Gilberto Resende da Silva
			1.781,99

		Sebastião Ferreira Sales
			874,80

		Bernardo Pereira da Cruz
			1.216,80

	VALOR NOMINAL DO CHEQUE 850083
	23.011,32

9.2	A respeito do PDDE houve pagamentos realizados com um cheque a mais de um credor, caracterizando-se pagamento em espécie, conforme demonstrado abaixo, contrariando o § 5º do art. 16 da Resolução CD/FNDE 27, de 14/07/2006:
	Cheque
	Credor 
	Data
	Valor R$

	850123
	Genivaldo Cordeiro da Silva
	13/10/2006
	200,00

		Neuquizedeque & Sueli Ltda. MEE
		1.300,00

	VALOR NOMINAL DO CHEQUE 850123
	1.500,00

	Cheque
	Credor
	Data
	Valor R$

	850124
	Rogaciano Oliveira França
	13/10/2006
	1.500,00

		Acione Alves da Silva Filho 
		1.500,00

		José Antonio Lopes da Silva
		1.500,00

	VALOR NOMINAL DO CHEQUE 850124
	4.500,00

	Cheque
	Credor
	Data
	Valor R$

	850125
	Maria de Jesus Ferreira Sousa
	16/10/2006
	2.895,00

		Genivaldo Cordeiro da Silva
		2.105,00

	VALOR NOMINAL DO CHEQUE 850125
	5.000,00

9.3 	O saldo do exercício anterior indicado na prestação de contas analisada R$ 46.477,37 diverge do saldo apontado na prestação de contas do exercício anterior R$ 46.681,92. Registrando-se a diferença a débito de R$ 204,55, com data de 1º/01/2006, fato que infringiu o § 3º do art. 20 da Resolução CD/FNDE 27, de 14/07/2006.
10. 	As irregularidades de pagamentos realizados com um cheque a mais de um fornecedor/credor, caracterizando-se pagamento em espécie, acima demonstrados, contrariaram o disposto no art. 20 da IN/STN 1/1997 e o § 5º do artigo 16 da Resolução CD/FNDE 27, de 14/07/2006. Assim como a divergência do saldo apontado na prestação de contas do exercício anterior dos recursos recebidos à conta do PDDE/2006, infringiu o § 3º do art. 20 da Resolução CD/FNDE 27, de 14/07/2006.
11. 	Não obstante o responsável ter recolhido aos cofres do FNDE a quantia de R$ 29.392,89 em 5/5/2015 (peça 4, p. 6) e o valor de R$ 690,89 em 20/8/2015 (peça 5, p. 3) , abatendo-se esse valor do montante relativo às irregularidades acima descritas (item 9, subitens 9.1 a 9.3 desta instrução) , o valor atualizado é superior ao limite de R$ 75.000,00, fixado pelo art. 6º, inciso I, da Instrução Normativa TCU 71/2012.".
19.	Importa ressaltar que a transferência dos valores federais à conta dos Programas retromencionados é feita de forma automática pelo FNDE, prescinde da assinatura de convênios e rege-se pelas disposições das Resoluções emitidas pelo Conselho Deliberativo da referida autarquia. Estavam em vigência à época dos repasses as Resoluções ns. 12/2006, aplicável ao Pnate, e 27/2006, para o PDDE.
20.	Nas transferências alusivas a este feito, o FNDE, após análise das correspondentes prestações de contas, impugnou parte das despesas efetivadas pelo Município de Luzilândia/PI, em razão, principalmente, da realização de pagamentos com um mesmo cheque a mais de um fornecedor, conforme as tabelas dos subitens 9.1 e 9.2 da instrução parcialmente transcrita no item 18 acima.
21.	Vários são os casos assinalados de gastos discriminados nas referidas tabelas, os quais teriam sido custeados com um único cheque, como os de ns. 850.072, 850.076, 850.078/850.083, relativos ao Pnate, prática que não tem respaldo nas normas emitidas pelo FNDE, tampouco guarda coerência com a própria rotina de serviços bancários e emissões de cheques, ordens de pagamento, cuja circulação é disciplinada pela Lei n. 7.357/1985.
22.	Causa especial estranheza a quantidade de beneficiários pagos por meio dos seguintes cheques: 850.080, no valor de R$ 45.924,40 (31 pessoas) , 850.081, no total de R$ 22.900,00 (20 pessoas) , e 850.083, de R$ 23.011,32 (18 pessoas) .
23.	Com respeito aos recursos do PDDE, de igual modo, foi indicada a emissão de um único cheque para mais de um beneficiário, além de divergências entre as informações referentes ao saldo do exercício anterior. 
24.	À vista de todo o exposto - sobretudo as irregularidades atinentes a pagamentos efetuados com um cheque a mais de um fornecedor/credor, que inviabilizam a aferição do nexo de causalidade entre os recursos transferidos e os dispêndios feitos -, cabe acolher as proposições unânimes da Sec-TO e da Procuradora-Geral junto ao TCU, no tocante à irregularidade destas contas e a condenação da ex-Prefeita ao ressarcimento dos valores apurados.
25.	Deve ser promovido, a propósito, o abatimento, quando da execução, das importâncias alusivas às devoluções feitas, nos termos da Súmula/TCU n. 128, a exemplo dos ressarcimentos nos valores de R$ 29.392,89 (em 05/05/2015) e de R$ 690,89 (em 20/08/2015) .
26.	No tocante à pretensão punitiva, conforme Acórdão 1441/2016-TCU-Plenário, que uniformizou a jurisprudência deste Tribunal acerca dessa questão, subordina-se ao prazo geral de prescrição indicado no art. 205 do Código Civil, que é de 10 anos, contado da data de ocorrência da irregularidade sancionada, nos termos do art. 189 do Código Civil, sendo este prazo interrompido pelo ato que ordenar a citação, a audiência ou a oitiva do responsável.  
27.	No caso em exame, importa transcrever o teor do Acórdão 1470/2018-TCU-Plenário, que tornou insubsistente o Acórdão 10986/2016-TCU-Segunda Câmara, por meio do qual foram julgadas inicialmente as contas da interessada:
"9.1. receber o documento da peça 51 como mera petição formulada pela Sra. Janainna Pinto Marques;
9.2. com base no art. 174 do Regimento Interno/TCU, tornar insubsistente o Acórdão 10986/2016-TCU-Segunda Câmara, ante a nulidade da citação da Sra. Janainna Pinto Marques;
9.3. determinar à Secex/TO que promova nova citação da Sra. Janainna Pinto Marques no endereço atual da responsável e dê prosseguimento, após o término do prazo regimental para recebimento das alegações de defesa, à instrução processual destes autos."
28.	Verifica-se, pois, que foi declarada a nulidade do ato de citação da responsável e ordenado o refazimento dos procedimentos posteriores, mas não tornado nulo o primeiro ato que ordenou a citação da ex-Prefeita, em 05/05/2016, integrante da peça 9.
29.	Neste sentido, destaco o Enunciado relativo ao Acórdão 3774/2018-TCU-Segunda Câmara, extraído da consulta à Jurisprudência Selecionada deste Tribunal:
	"A nulidade da citação não implica a nulidade do despacho que ordenou sua realização, permanecendo válida, portanto, a causa de interrupção da prescrição."
30.	Desse modo, com as vênias de estilo por divergir, neste ponto, dos pareceres exarados no feito, considero possível ao Tribunal exercer sua competência sancionatória em relação aos débitos posteriores a 05/05/2006.
	Nessas condições, manifesto-me por que seja adotada a deliberação que ora submeto a este Colegiado.
T.C.U., Sala das Sessões, em 21 de maio de 2019.
MARCOS BEMQUERER COSTA
Relator